臺灣桃園地方法院民事判決　　　　　　　100年度訴字第193號
原　　　告　簡明山
訴訟代理人　洪士傑律師
被　　　告　林阿田
上列當事人間請求土地所有權移轉登記事件，本院於民國100 年
3 月4 日言詞辯論終結，判決如下：
    主      文
被告應將桃園縣觀音鄉○○段一二四八地號及同段一二五四地號
土地應有部分各二分之一移轉登記予原告。
訴訟費用由被告負擔。
    事實及理由
一、原告主張：兩造於民國83年間共同出資購買桃園縣觀音鄉○
    ○段1254、1248地號土地（下稱系爭土地），因當時法令規
    定須具備自耕農身分者始得登記為農地所有權人，兩造遂於
    83年12月19日簽訂協議書（下稱系爭協議書），約定以被告
    為登記名義人，但實際所有權仍屬兩造共有，應有部分各為
    2 分之1 。嗣土地法於89年修正，未具自耕農身分之自然人
    亦得登記為農地所有人，然原告屢屢要求被告依上開協議書
    約定將系爭土地所有權應有部分2 分之1 移轉登記予原告，
    被告均藉詞拖延。為此，原告爰類推適用委任或信託之法律
    關係，終止借名登記契約，而終止後系爭土地為兩造所共有
    ，被告逾所有權應有部分2 分之1 則無合法權源，原告爰依
    民法第767 條或第179 條規定請求被告移轉系爭土地所有權
    應有部分各2 分之1 等語。並聲明：被告應將系爭土地所有
    權應有部分各2 分之1 移轉登記予原告。
二、被告則以：土地法雖放寬未具自耕農身分亦得登記為農地所
    有權人，但其僅係適用於欲購買農地者，而非已購買且登記
    為所有權人後得再變更所有權人。且依農業發展條例第16條
    規定，每人每筆農地須達0.25公頃即2,500 平方公尺，始得
    分割登記，而系爭土地即便合併分割，亦未達上開可分割之
    規定。況本件尚無依系爭協議書第4 條、第5 條之約定即出
    售或變更為建地，致須將所有權2 分之1 移轉登記予原告之
    情事發生，故原告請求移轉登記所有權為無理由等語置辯。
    並聲明：原告之訴駁回。
三、原告主張系爭土地為兩造共同出資購買，因受限於當時法令
    之限制，原告將其對系爭土地各2 分之1 之應有部分借名登
    記於被告名下，兩造並於83年12月29日簽訂系爭協議書1 紙
    之事實，業據其提出土地登記第二類謄本、所有權狀影本及
    系爭協議書等為證，且被告所不爭執，自堪信為真實。被告
    雖以上開情詞置辯，然查：(一)按土地法第30條原規定：「私
    有農地所有權之移轉，其承受人以能自耕者為限，並不得移
    轉為共有。但因繼承而移轉者，得為共有。違反前項規定者
    ，其所有權之移轉無效。」惟此規定業於89年1 月26日經總
    統公佈修正刪除，則此後之私有農地之移轉不以承受人具有
    自耕農身分為限，且不以修正後因買賣取得之土地為限，被
    告主張系爭土地已登記為被告所有，不得再行變更所有權人
    云云，顯有誤認，而不足採。(二)再農業發展條例第16條第1
    項固規定：「每宗耕地分割後每人所有面積未達○．二五公
    頃者，不得分割。」，惟此係針對耕地分割所為之限制，本
    件原告係請求土地所有權移轉登記，而非分割共有物，上開
    分割限制之規定，自與本件無涉。(三)再系爭協議書第4 條、
    第5 條僅約定：「雙方取得所有權後，俟後若有意出售，仍
    以林阿田之意見為主，惟出售後，除稅捐外，仍需將賣得之
    總價金之貳分之壹交付簡明山，不得異議。」、「若該二筆
    土地以後變更為建地目時，林阿田須將所有權之二分之一無
    條件移轉予簡明山，並不得要求任何賠償，所發生之一切稅
    捐及費用均由雙方各負擔一半。」，並未限制除「除土地出
    售或地目變更為建地」之情形外，原告均不得請求被告移轉
    登記系爭土地之應有部分。查本件原告係以借名契約終止後
    之法律關係，請求被告移轉系爭土地應有部分，而非依系爭
    協議書第4 條或第5 條之規定而為請求，被告抗辯系爭土地
    尚未出售或變更為建地，條件尚未成就云云，亦不足採。
四、按所謂借名登記者，乃當事人約定一方經他方同意，就屬於
    一方現在或將來之財產，以他方名義，登記為所有人或其他
    權利人，但無使他人取得實質所有權或其他權利之意思，在
    現行法制下，借名登記乃無名契約，依私法自治原則，當事
    人基於特定目的而訂立借名契約，並未違反強制規定或公序
    良俗，自非法所不許。而借名登記契約雖屬無名契約，但因
    其著重於當事人間之信任關係，自應類推適用委任契約之規
    定（最高法院95年度台上字第260 號、95年度台上字第1037
    號判決參照）。次按當事人任何一方得隨時終止委任契約，
    民法第549 條第1 項定有明文。原告因土地法已刪除第30條
    規定，已得登記為系爭土地之所有權人，原告並以本件起訴
    狀繕本之送達向被告為終止借名契約之意思表示，有送達證
    書可憑（見本院卷第6 頁背面、第49頁），自已發生合法終
    止借名契約之效力。
五、按「無法律上之原因而受利益，致他人受損害者，應返還其
    利益。雖有法律上之原因，而其後已不存在者，亦同。」，
    民法第179條定有明文。查兩造間借名登記契約既經原告合
    法終止，惟系爭土地所有權全部仍然登記在被告名下，被告
    受有逾應有部分2 分之1 以上登記之利益，致原告受損害，
    自屬不當得利，被告應負返還責任。
六、從而，原告本於民法第179條規定，即不當得利之法律關係
    ，請求判決如主文第一項所示，為有理由，應予准許。又原
    告此部分同時依民法第767 條之規定為請求，雖為不同標的
    ，但僅有單一聲明，應為重疊的訴之合併關係，本院既認不
    當得利之請求為有理由，即應依其單一之聲明，為其勝訴之
    判決，自毋庸再就其餘法律關係為裁判，附此說明。
七、訴訟費用負擔之依據：民事訴訟法第78條。
中    華    民    國   100    年    3     月    18    日
                  民事第二庭    法  官  劉佩宜
以上正本係照原本作成。
如對本判決上訴，須於判決送達後 20 日內向本院提出上訴狀。
如委任律師提起上訴者，應一併繳納上訴審裁判費。
中    華    民    國   100    年    3     月    18    日
                                書記官  洪千棻